【裁判字號】    89,上更(三),18
【裁判日期】    890808
【裁判案由】    確認本票債權不存在
【裁判全文】
臺灣高等法院臺南分院民事判決  八十九年度上更(三)字第十八號
      上  訴  人  丙○○
      訴訟代理人  戊○○
      被上訴人    甲○○兼李.
                              .
                  乙○○兼李.
                              .
                  丁○○○兼.
                              .
      右三人共同
      訴訟代理人  吳信賢律師
右當事人間請求損害賠償等事件，上訴人對於臺灣臺南地方法院中華民國八十三年五
月三十一日八十二年訴字第四八四號第一審判決提起上訴，判決後經最高法院第三次
發回更審，本院判決如左：
      主      文
上訴駁回。
第二審及發回前第三審訴訟費用由上訴人負擔。
      事      實
甲、上訴人方面：
    一、聲明：求為判決：（一）原判決廢棄。（二）被上訴人在第一審之訴駁回。
    二、陳述：除與原判決及本院三次前審判決記載相同者，予以引用外，補稱：
    （一）訴外人倍群實業股份有限公司（下稱倍群公司）與訴外人李襯就附表所示
          各宗土地所設定之抵押權，依其抵押權設定契約書「特別約定事項」所載
          ：「所有權人為擔保對抵押權人現在及將來所負之借款、票據、保證及其
          他一切債務之清償．．．」等語，可知系爭抵押權所擔保之債權，並非限
          於票據債權，舉凡債務人對於原債權人倍群公司所負之任何債務，在本金
          最高限額新台幣（以下同）三百萬範圍內，均為系爭抵押權擔保效力所及
          。
    （二）查被上訴人甲○○於七十四年間，因欠倍群公司三百萬元貸款，乃由訴外
          人李襯就前述所示之土地，設定本金最高限額三百萬元抵押權予倍群公司
          。嗣倍群公司又出售一筆價值一百萬元之貨品予甲○○，甲○○乃簽發四
          百萬元之本票交與倍群公司作為債權憑證。是倍群公司對甲○○之債權有
          二：系爭四百萬元之本票債權暨其基礎原因關係所生之同額債權，皆在系
          爭抵押權擔保範圍內。又系爭本票發票日雖在系爭抵押權存續期間前，然
          其未載到期日，視為見票即付，上訴人提示系爭本票之時間在抵押權存續
          期間內，故清償期亦係在抵押權存續期間內，依司法院法律座談意見：「
          借款日期在抵押權存續期間前，清償日期在抵押權存續期間內之債權，為
          最高限額抵押權效力所及」，故系爭本票債權確為系爭抵押權所擔保之債
          權範圍內，實無疑義，茲倍群公司已將上開本票債權及其基礎原因關係所
          生之債權，連同系爭抵押權一併讓與上訴人，則上訴人自得於債權屆期而
          未受清償時，依法行使抵押權。
    （三）次查依民法規定實行抵押權之方法有三：(1)聲請法院拍賣抵押物。(2)訂立
          契約取得抵押物之所有權。(3)以其他方法處分抵押物。又依民法第八百八
          十條之規定，抵押權擔保之債權，其請求權已因時效而消滅者，如抵押權
          人於消滅時效完成後，五年間不實行其抵押權，其抵押權消滅，是抵押權
          人若未於消滅時效完成後五年內之除斥期間內依上揭三種方法「實行」抵
          押權，其抵押權即併同債權之請求權消滅。就本件而言，縱認系爭本票債
          權已罹於時效而消滅，但上訴人仍得在五年之除斥期間內聲請拍賣抵押物
          ，實行抵押權；而此之所謂聲請拍賣抵押物者，係指聲請法院裁定准予拍
          賣抵押物，並非指聲請強制執行而言，此觀之民法第八百七十三條之文義
          ，對照同法第八百八十條之規定即可得知。若謂民法第八百八十條之「實
          行」抵押權係指聲請強制執行進行拍賣而言，則抵押權人勢必於上開除斥
          期間內聲請強制執行始可，然抵押權人於聲請拍賣抵押物裁定後，法院究
          於何時裁定准許拍賣，本非抵押權人得以掌握，抵押權人又如何能確切於
          除斥期間屆滿前聲請強制執行以保障其抵押權？職是，本件上訴人既於抵
          押權之除斥期間內聲請准予拍賣抵押物，實行抵押權，即應認上訴人聲請
          拍賣抵押物係在除斥期間之內。
    （四）再按民法對於時間經過而影響權利之存在與行使之制度設計，設有除斥期
          間及消滅時效規定。除斥期間者，係預定權利存在期間，除斥期間經過後
          權利當然消滅，期間並無「中斷」之概念存在，是否援用為法院職權認定
          之範圍，其利益不得拋棄；消滅時效者，乃權利不行使所形成無權狀態繼
          續達一定期間，而有請求權消滅之效果，惟消滅時效完成請求權仍得行使
          ，義務人得主張拒絕給付之抗辯權，消滅時效非經當事人主張，法院並不
          得依職權援為裁判資料，又已完成之消滅時效利益亦可拋棄。依「權利以
          存在且可行使為原則，以不存在或不可行使為例外」及「除斥期間旨在維
          持繼續存在之原秩序」之法理，除斥期間之解釋，不宜過份嚴苛，且應較
          消滅時效規定為寬鬆之解釋，以免權利淪於無法回復之不利益及繼續維持
          原存在之法律秩序。查抵押權人向法院為聲請拍賣抵押物裁定，依我國民
          法學者之意見，均認該聲請足以中斷抵押權所擔保之請求權之消滅時效，
          則依前述除斥期間應從寬解釋之論理，抵押權所擔保之請求權雖已罹於消
          滅時效，但抵押權人於其後五年除斥期間屆滿前，向法院聲請拍賣抵押物
          裁定者，即應認定該抵押權確已實行，而不生除斥期間經過使抵押權消滅
          之問題。故本件上訴人既已於除斥前間屆滿前，為拍賣抵押物聲請，即屬
          抵押權實行，不得謂上訴人持該准許拍賣抵押物裁定於八十二年四月十五
          日聲請強制執行時，已逾五年之其間，即認抵押權已因不行使而消滅。
    （五）又甲○○於八十一年三月十二日致上訴人之信函，及所附之「同意書」、
          「理由書」內，不但承認其積欠倍群公司三百萬元債款，且亦承認該同意
          書中會算之帳款三百萬元乃系爭抵押債權。故上訴人對於甲○○之基礎原
          因關係所生之四百萬債權，其中之三百萬債權部分已於八十一年間發生時
          效中斷效力，從而，上訴人行使本件抵押權，根本不發生民法第八百八十
          條之問題。
    （六）末按民法第一百八十四條第一項侵權行為之成立，必以行為人故意或過失
          不法侵害他人之權利或利益者為其構成要件，而所謂「不法」，係指違反
          法律禁止規定或以違背善良風俗之方法侵害他人權利者而言。本件上訴人
          以合法登記取得之抵押權為據，依法向法院聲請准許拍賣抵押物，並經法
          院准予拍賣之裁定後，以此裁定為執行名義聲請為強制執行，一切程序均
          符合法律之規定，非但無故意或過失，尤非以違背善良風俗之方法損害被
          上訴人，自無侵權行為可言。
    三、證據：除援用第一審及發回前本院三次前審所提出之各項證據外，補提司法
        院座談會研究意見、學者王澤鑑、史尚寬、李宜琛、李模等人之著作節本等
        為證。
乙、被上訴人方面：
    一、聲明：求為判決駁回上訴。
    二、陳述：除與原判決及本院三次前審判決記載相同者，予以引用外，補稱：
    （一）本件最高法院發回意旨質疑，系爭抵押債權除本票債權外，似尚有其他債
          權，能否謂本票債權罹於時效消滅即謂抵押債權暨抵押權均歸於消滅云云
          ，實有誤會。此查：(一)本件系爭抵押權為「本金最高限額」抵押權，擔保
          範圍之債權金額為三百萬元，並存續期間自七十四年六月十三日至八十四
          年六月十三日。而觀上訴人提出之本票，非僅金額與擔保債權不符，且發
          票日為七十四年三月二十三日亦在抵押權存續期間之外，是知該本票債權
          並非本件抵押權擔保之債權甚明。(二)再言之，本件被上訴人歷審主張抵押
          權所擔保者，為被上訴人與倍群公司間成立之三百萬元和解債權，而非系
          爭本票債權；此被上訴人亦提出與系爭抵押權設定之擔保債權金額、日期
          及清償時限均相同之「同意書」乙紙，以供參酌。(三)又上訴人主張受讓本
          票之時，該本票顯已罹於票據法第二十二條第一項所定之消滅時效，依經
          驗所知，上訴人不會不注意及此！若謂本票有抵押權擔保，但本票金額與
          抵押權擔保金額顯不相同，超越抵押權擔保金額甚多，上訴人如何以相當
          金額受讓債權？又發票日期在抵押權存續期間外，何以受讓？上訴人取得
          系爭已罹於請求權時效之本票債權，可知確係出於惡意。
    （二）次查上訴人受讓抵押權僅係擔保債權之受償，果上訴人確有受讓受擔保之
          抵押債權即甲○○與倍群公司間之和解債權三百萬元，其自應受原債權人
          同意十年不拍賣之拘束，詎上訴人竟故意違反此項拘束，而另持罹於時效
          消滅之本票向法院聲請拍賣抵押物，無非惡用強制執行屬不經實體審查之
          法定程序，逞其不法意圖，並因之使抵押物遭強制執行拍定，由上訴人取
          得系爭不動產所有權，被上訴人之財產因之受害，上訴人違反前述約定聲
          請強制執行之行為即屬故意侵害之不法，上訴人抗辯並無不法云云，顯無
          可採。
    （三）另按債權讓與人應將證明債權之文件，交付受讓人，並應告以關於主張該
          債權所必要之一切情形，民法第二百九十六條定有明文，上訴人提出之本
          票金額與擔保債權不符，且發票日亦與權利存續期間出入，已如前述，自
          非系爭抵押權所擔保債權之證明文件。反之，前揭同意書所示之三百萬元
          債權，完全與系爭抵押權登記之內容相符，可證為本件抵押權所擔保之債
          權，被上訴人甲○○就三百萬元債務之清償期，既與上訴人之前手倍群公
          司約定，於立同意書後十年內不得拍賣，其清償期即尚未屆至，而債權之
          讓與，債務人於受通知時，所得對抗讓與人之事由，皆得以之對抗受讓人
          ，復為民法第二百九十九條第一項所明定，本件被上訴人甲○○自得抗辯
          該債務之清償期尚未屆至，倍群公司無權主張拍賣，上訴人丙○○自亦不
          得實行抵押權。
    三、證據：除援用第一審及發回前本院三次前審所提出之各項證據外，補提系爭
        土地之最近之登記簿謄本為證。
      理      由
一、查本件原被上訴人李陳氣於八十六年十月二日死亡，被上訴人甲○○、乙○○、
    丁○○○等三人為其繼承人，有該全部除戶戶籍謄本在卷可稽，茲據被上訴人甲
    ○○等三人具狀聲明承受訴訟，於法核無不合，應予准許。
二、被上訴人及其被繼承人李陳氣起訴主張：伊之被繼承人李襯於七十四年六月十三
    日，為擔保被上訴人甲○○積欠訴外人倍群公司之債務三百萬元，乃提供如原審
    判決附表（下稱附表）所示土地設定本金最高限額三百萬元抵押權與倍群公司（
    該抵押權於同月二十九日登記），並經該公司於同日立具同意書承諾十年內絕不
    拍賣該抵押物。後倍群公司於八十年十一月十八日將上開抵押權移轉登記與上訴
    人，復將該抵押債權暨甲○○於七十四年三月二十三日所簽發未載到期日金額四
    百萬元之本票一紙讓與於上訴人，該讓與雖經通知被上訴人，惟該本票債權原非
    系爭抵押權擔保之範圍，且於七十七年三月二十三日即已罹於時效而消滅，上訴
    人嗣後受讓該本票，僅有通常債權讓與之效力，仍應受上開同意書約定之拘束。
    茲上訴人竟故違此約定，以系爭本票為債權憑證，聲請法院裁定准許拍賣抵押物
    ，進而聲請法院強制執行，承受附表所示之土地，顯係不法侵害伊之權利等情，
    爰本於侵權行為之法律關係，求為命上訴人應將上開附表所示之土地辦理所有權
    移轉登記與伊共有，如不能辦理移轉登記時，應賠償伊損害三百十四萬六千二百
    九十七元，並自上開拍賣抵押物執行事件分配之日起加計法定遲延利息之判決。
三、上訴人則以：系爭本票債權應在上開抵押權擔保之效力範圍內，該本票經伊提示
    既不獲付款，伊自得依法實行抵押權聲請拍賣附表所示之土地。伊不知倍群公司
    曾立具上述同意書約定十年內不拍賣，該同意書並非該抵押權設定契約書之附件
    或經記載其內容於土地登記簿內，亦不生物權效力，伊不受該同意書之拘束。又
    被上訴人甲○○曾於八十一年間先後致函向伊承認系爭本票債務，應認其已拋棄
    時效利益，兩造間之抵押債權委屬存在，伊於八十二年間聲請拍賣抵押物即附表
    所示之土地並予承受，於法並無不合等語，資為抗辯。
四、查上訴人主張伊於八十年十月二十三日自倍群公司受讓系爭以附表所列土地為擔
    保之最高限額三百萬元之抵押權及由被上訴人甲○○簽發，發票日七十四年三月
    二十三日未載到期日面額四百萬元之本票債權，該本票且業經被上訴人甲○○承
    認為真正之事實，固據其提出抵押權設定契約書、本票影本為證。惟按抵押權所
    擔保之債權請求權，經時效消滅，債權人雖仍得就其抵押物取償；然查以抵押權
    擔保之債權，其請求權已因時效而消減，如抵押權人於消滅時效完成後，五年間
    不『實行』抵押權者，其抵押權亦歸於消滅，民法第一百四十五條第一項、第八
    百八十條分別定有明文。是以被上訴人甲○○於七十四年三月廿三日簽發，未載
    到期日，面額四百萬元之本票，依票據法第二十二條第一項之規定，對發票人之
    權利，於七十七年三月廿三日已罹於時效而消滅，依上揭規定，上訴人仍得於八
    十二年三月廿三日以前實行抵押權，本件上訴人固於八十二年三月十日向台灣台
    南地方法院聲請為許可拍賣抵押物之裁定，惟其延至同年四月十五日始向執行法
    院聲請強制執行拍賣抵押物，有該強制執行事件卷影本附卷可稽（見本院前審上
    更(一)卷第廿一至四十一頁所附原審八十二年度執字第一八○四號卷影本），再按
    民法第八百八十條之所謂實行抵押權，係指抵押權人依法院許可拍賣抵押物之裁
    定，聲請執行法院強制執行拍賣抵押物，或於他債權人對於抵押物聲請強制執行
    時，聲明參與分配而言，不包括抵押權人僅聲請法院為許可拍賣抵押物之裁定之
    情形在內，否則，抵押權人祇聲請法院為許可拍賣抵押物之裁定，即可使抵押權
    無限期繼續存在，顯與法律規定抵押權因除斥期間之經過而消滅之本旨有違，上
    訴人以其於前揭抵押權之除斥期間內聲請法院為准予拍賣抵押物之裁定，認即為
    民法第八百八十條之所謂實行抵押權云云，其法律見解尚非可採。上訴人雖又以
    被上訴人甲○○於八十一年三月十二日致上訴人之信函，及所附之「同意書」、
    「理由書」內，不但承認其積欠倍群公司三百萬元債款，且亦承認該同意書中會
    算之帳款三百萬元乃系爭抵押債權等情，認上訴人前揭持有之四百萬元本票債權
    中之三百萬元部分已於八十一年間發生時效中斷效力云云，惟被上訴人甲○○固
    曾致函上訴人，但甲○○於上述函件及所附之同意書暨理由書中，僅承認其有設
    定抵押權擔保三百萬元之債務，並未承認系爭四百萬元之本票債務，有上訴人提
    出之上述函件等影本附卷可證，此外查無被上訴人曾承認該四百萬元本票債務之
    積極事證，是上訴人所辯被上訴人曾承認系爭四百萬元本票債務而拋棄時效抗辯
    權乙節，自無可採，堪認本件系爭抵押權就其所擔保上訴人持有之前揭四百萬元
    本票債權部分，已因除斥期間之經過而歸於消滅。
五、雖系爭抵押權所擔保之債權並非僅侷限於前揭「本票債權」而已，而係於本金最
    高限額三百萬元之範圍內擔保債務人自七十四年六月十三日至八十四年六月十三
    日止之存續期間內，對抵押權人所負之各項債務，此觀系爭抵押權之他項權利證
    明書及設定契約書「特別約定事項」欄載明：「所有權人為擔保對抵押權人現在
    及將來所負之借款、票據、保證及其他一切債務之清償……」等語（見台南地院
    八十一年度執字第四五七一號執行卷）自明，今依被上訴人甲○○於八十一年三
    月十二日致上訴人之「信函」暨函附之「同意書」及其未載年份二月二十六日書
    立之「理由書」所載，甲○○固有積欠倍群公司債款三百萬元無訛，而該三百萬
    元之債權，被上訴人亦不否認即為系爭抵押權之擔保債權，迄今尚未清償仍然存
    在，是系爭抵押權所擔保之債權除上訴人所主張之本票債權外尚有被上訴人所承
    認之該三百萬元債權存在，不能僅因上述本票債權罹於時效消滅及其所依附之抵
    押權因除斥期間之經過而歸於消滅，即謂上訴人之抵押債權暨所擔保之抵押權全
    部均歸於消滅，惟上訴人係以前揭本票債權聲請拍賣抵押物，並非以其受讓前揭
    同意書所示倍群公司之三百萬元債權聲請強制執行，此有上訴人之強制執行事件
    聲請狀附卷可稽（見本院前審上更(一)卷第廿三頁以下），則本件上訴人所據以聲
    請強制執行之抵押權是否存在，自應專就上訴人所主張之被擔保債權即前揭本票
    債權是否存在為論斷，上訴人對被上訴人甲○○縱有因受讓倍群公司之三百萬元
    債權而得向被上訴人請求，然既未經其聲請強制執行主張，即與本件上訴人所聲
    請之強制執行事件無涉。則上訴人僅就系爭抵押權所擔保之前揭四百萬元本票債
    權部分聲請強制執行，該部分抵押權既因除斥期間之經過而歸於消滅，上訴人本
    無經由本件強制執行程序受償之權利，其仍以未據實體確定力之拍賣抵押物裁定
    聲請法院強制執行，縱無故意，亦有過失，因此而致被上訴人之被繼承人李襯所
    有之附表所列土地經強制執行而喪失所有權，被上訴人基於侵權行為之法律關係
    請求上訴人賠償其損害，於法並無不合。
六、又上訴人雖係依台南地院八十一年度拍字第六三○號准予拍賣抵押物之裁定聲請
    就被上訴人如附表所示之土地為強制執行，並以執行債權人之身分拍賣承受該土
    地，惟按因故意或過失不法侵害他人之權利者，應負損害賠償責任。故意以背於
    善良風俗之方法，加損害於他人者，亦同，民法第一百八十四條第一項定有明文
    。本件上訴人所持之本票債權本已罹於時效而消滅，該部分抵押權亦因除斥期間
    之經過，而不得由本件強制執行程序而受償，其仍以未據實體確定力之拍賣抵押
    物裁定聲請法院強制執行，經上訴人提出前揭抗辯後，仍繼續執行迄拍賣承受止
    ，縱無故意，亦有過失，已如前述，況被上訴人甲○○因積欠訴外人倍群公司三
    百萬元債務，設定系爭本金最高限額三百萬元抵押權予倍群公司，曾經該公司於
    七十四年六月十三日立具同意書承諾十年內絕不拍賣該抵押物，上訴人嗣後於八
    十年十一月十八日受讓該抵押權及其所擔保之債權，被上訴人於受通知後，依民
    法第二百九十九條第一項「債權之讓與，債務人於受通知時，所得對抗讓與人之
    事由，皆得以之對抗受讓人。」之規定，本得將前揭十年不拍賣所得對抗倍群公
    司之事由，對抗上訴人，今被上訴人違反前開十年不拍賣抵押物之承諾，聲請拍
    賣附表所示土地，致被上訴人無法行使權利，亦屬不法侵害被上訴人之權利，而
    上訴人於八十二年三月十日聲請拍賣抵押物後，被上訴人即於同年五月二十四日
    提起確認本票債權不存在及撤銷執行程序之訴，且於起訴狀中附倍群公司十年不
    拍賣之同意書，則上訴人於當時即已知悉倍群公司與被上訴人之約定，其仍以未
    據實體確定力之拍賣抵押物裁定聲請強制執行，難認其無加損害於被上訴人之故
    意。再按意圖損害他人權利，違背契約承諾，而利用形式上合法之訴訟程序以實
    現其意圖，該當於故意以背於善良風俗之方法，加損害於他人，亦應負民法第一
    百八十四條第一項後段之侵權行為責任。是上訴人徒以其取得附表土地係依法定
    程序為之，抗辯其並無侵權行為可言云云，並無足採。至於倍群公司承諾十年不
    拍賣之期限於今而言固已超過，被上訴人迄今亦未清償該三百萬元抵押債務，惟
    此為上訴人可否另以上開屆期之抵押債權聲請強制執行之問題，與其前已成立之
    侵權行為不生影響，且未據上訴人於本件訴訟中主張，自非本院所應審酌，附此
    敘明。
七、綜上所述，本件被上訴人基於侵權行為之法律關係請求上訴人賠償其損害，於法
    並無不合。而按損害賠償以回復原狀為原則，如不能回復原狀，始代之以金錢賠
    償。查上訴人依前揭強制執行之結果，以債權人之身分拍賣承受而取得系爭附表
    所列土地之所有權，迄今仍為其所有，有被上訴人所提出之土地登記簿謄本附卷
    可稽，則被上訴人主張回復原狀，請求為命上訴人應將上開附表所示之土地辦理
    所有權移轉登記與伊共有，即屬有據，應予准許，其以無法回復原狀為條件所為
    之金錢賠償請求，即無再予審理之必要。原審基上而為被上訴人勝訴之判決，於
    法並無違誤，上訴人上訴意旨仍執前詞指摘原判決不當，求為廢棄，為無理由，
    應予駁回其上訴。
八、至於兩造其餘攻擊防禦方法及所提出之各項證據資料，經審酌後，因與本件判決
    之基礎無涉，且不影響判決之最後結果，爰未一一論列，併予敘明。
九、據上論結，本件上訴為無理由，依民事訴訟法第四百四十九條第一項、第七十八
    條，判決如主文。
中      華      民      國    八十九    年      八      月      八      日
                                臺灣高等法院臺南分院民事第二庭
~B1審判長法官
~B2      法官
~B3      法官
右為正本係照原本作成。
如對本判決上訴，須於判決送達後二十日內向本院提出上訴狀；未表明上訴理由者，
應於上訴後二十日內向本院提出理由書。
中      華      民      國    八十九    年      八      月      五      日
~B法院書記官  謝淑玉


司法院資訊處製作；財團法人民間司法改革基金會備份。
